【裁判字號】    97,訴,1414
【裁判日期】    980904
【裁判案由】    拆屋還地
【裁判全文】
臺灣士林地方法院民事判決              97年度訴字第1414號
原      告  己○○
訴訟代理人  陳孟彥律師
            曾國龍律師
被      告  寅○○
            丑○○
            癸○○
            子○○
            辛○○
            壬○○
            丁○○
            丙○○
共      同
訴訟代理人  陳金泉律師
            葛百鈴律師
            李瑞敏律師
                      共同送達代收人  李瑞敏律師
上列當事人間請求拆屋還地事件，本院於98年8 月20日言詞辯論
終結，判決如下：
    主      文
原告之訴暨其假執行之聲請均駁回。
訴訟費用新臺幣壹萬零柒佰伍拾貳元由原告負擔。
    事實暨理由
一、原告起訴主張：原告與訴外人陳春福等28人為坐落於臺北縣
    汐止市鄉○○段鄉長厝小段第93-2地號土地（下稱系爭土地
    ）之共有人。被告寅○○、丑○○、癸○○及子○○為門牌
    號碼臺北縣汐止市○○街308 號房屋之使用人及處分權人，
    被告辛○○、壬○○為門牌號碼臺北縣汐止市○○街310 號
    房屋之使用人與處分權人，被告丁○○、丙○○為門牌號碼
    臺北縣汐止市○○街312 號房屋之使用人與處分權人。詎被
    告未經原告及全體共有人同意，亦無任何合法權源，竟在系
    爭土地上如附圖所示甲、丙、丁部分，由訴外人蘇金塗、庚○○、蔡秋祥分別興建房屋後（均未為保存登記），再分別
    取得上開汐止市○○街第308 號、第310 號、第312 號房屋
    之使用及處分權，無權占用系爭土地之面積分別各為156 平
    方公尺、137 平方公尺、138 平方公尺；爰依民法第767 條
    、第821 條規定，提起本件訴訟等語。並聲明：(一)被告寅○○、丑○○、癸○○及子○○應將坐落於系爭土地上如附圖
    所示丁部分面積156 平方公尺之地上物拆除及廢棄物清除，
    並將該部分土地返還原告及其他全體共有人。(二)被告辛○○
    、壬○○應將坐落於系爭土地上如附圖所示丙部分面積137
    平方公尺之地上物拆除及廢棄物清除，並將該部分土地返還
    原告及其他全體共有人。(三)被告丁○○、丙○○應將坐落於
    系爭土地上如附圖所示甲部分面積138 平方公尺之地上物拆
    除及廢棄物清除，並將該部分土地返還原告及其他全體共有
    人。(四)原告願供擔保，請准宣告假執行。
二、被告則以：被告使用系爭土地，乃係被告前手與地主陳金萬
    、戊○○等人所簽署建地租賃契約書。而關於租賃契約書上
    所載土地地號，確實係為誤植。蓋被告等人租地建屋已40餘
    年，無論係出租人戊○○或承租人被告等之認知皆係租賃系
    爭土地而無誤。被告等人為系爭建物之合法繼承人或受讓人
    ，依據民法第426 條之1 規定，該基地租賃契約，對於被告
    仍應合法存在。且系爭土地上存有分管關係，戊○○等人經
    分管而有土地使用權限，方將土地出租予被告。原告間接取
    得系爭土地持份，就此土地分管協議，自應受拘束。且被告
    租賃系爭土地建屋已有40餘載，更在其上居住、生活已久，
    數十年來皆依契約繳納租金而從無間斷。至若當初之租地建
    屋，也是因原告之前手陳萬源介紹，並同意而與出租人戊○○等簽署契約為之者。更且，系爭土地面積龐大、共有人更
    高達28人，甚至部分共有人係出租人或同意出租作為，原告
    亦早自93年間即已取得土地，早知悉被告等人實際於該地居
    住多年，今突然訴請被告拆屋還地，實有權利濫用等語置辯
    。並聲明：求為判決，駁回原告之訴及假執行之聲請，如受
    不利之判決，願供擔保免為假執行。
三、兩造經本院言詞辯論時為爭點整理，兩造同意如下：
  甲、兩造所不爭執之事項：
    (一)原告於93年12月29日因買賣關係，取得系爭土地應有部分
      7/60之所有權，並登記為系爭土地之共有人之一。系爭土
      地係於62年1 月4 日自臺北縣汐止市鄉○○段鄉長厝小段
      93地號土地分割而來（詳本院卷第142-162 頁）。
    (二)占用系爭土地之房屋（地址各為臺北縣汐止市○○街308
      號、310 號及312 號）業經臺北縣汐止地政事務所測量佔
      用面積各為156 平方公尺、137 平方公尺及138 平方公尺
      （詳本院卷第106 、107 頁及附圖甲、丙、丁區部分）。
    (三)占用系爭土地之房屋（臺北縣汐止市○○街308 號）乃為
      訴外人蘇金塗（承租人）與訴外人陳金萬、戊○○、陳勇
      吉及陳祖榮（出租人）於58年1 月1 日簽訂建築基地租賃
      契約，並約明以臺北縣汐止市鄉○○段鄉長厝小段90-2地
      號土地作為建築房屋用地（詳本院卷第163-166 頁）。
    (四)占用系爭土地之房屋（臺北縣汐止市○○街310 號）乃為
      訴外人庚○○（承租人）與訴外人陳金萬、戊○○、陳勇
      吉及陳祖榮（出租人）於58年1 月1 日簽訂建築基地租賃
      契約，並約明以臺北縣汐止市鄉○○段鄉長厝小段90-2地
      號土地作為建築房屋用地（詳本院卷第167-169 頁）。
    (五)占用系爭土地之房屋（臺北縣汐止市○○街312 號）乃為
      訴外人蔡秋祥（承租人）與訴外人陳金萬、戊○○、陳勇
      吉及陳祖榮（出租人）於58年1 月1 日簽訂建築基地租賃
      約，並約明以臺北縣汐止市鄉○○段鄉長厝小段90-2地號
      土地作為建築房屋用地（詳本院卷第170-171 頁）。
    (六)房屋地址為臺北縣汐止市○○街308 號之使用人，為被告
      寅○○、丑○○、癸○○、子○○，另310 號之使用人為
      被告辛○○、壬○○，另312 號之使用人為被告丁○○、
      丙○○，現均使用中。
  乙、兩造之爭點：
    (一)被告占用系爭土地是否為有權占有？
    (二)原告是否為權利濫用？
四、經查：
（一）被告占用系爭土地是否為有權占有？
  １、按分管契約，係指共有人間約定各自分別占有共有物之特
      定部分而為管理之契約，惟在約定此項分管契約時，各共
      有人依分管契約占有共有物之特定部分，不以按應有部分
      計算者為限，較應有部分換算為多或為少者，固無不可，
      且部分共有人有未占有共有物之情形者，甚或將部分共有
      物交予第三人占有而為使用收益者，亦應包括在內。又共
      有物分管契約，不以共有人明示之意思表示為限，共有人
      默示之意思表示，亦包括在內。惟所謂默示之意思表示，
      係指依共有人之舉動或其他情事，足以間接推知其效果意
      思者而言（最高法院87年度臺上字第1359號判決參照），
      倘共有人間實際上劃定使用範圍，對各自占有管領之部分
      ，互相容忍對於他共有人使用、收益，各自占有之土地，
      未予干涉，已歷有年所，即非不得認有默示分管契約之存
      在（最高法院83年度臺上字第1377號判決參照）。復按，
      共有人於與其他共有人訂立共有物分管之特約後，縱將其
      應有部分讓與第三人，如受讓人知悉或可得而知有分管契
      約者，為就維持法律秩序之安定性所必要，該分管契約，
      對於受讓人仍繼續存在（司法院大法官會議釋字第349 號
      解釋參照）。
  ２、查系爭土地係於62年1 月4 日，自臺北縣汐止市鄉○○段
      鄉○○○段93地號土地分割而來，而占用系爭土地之房屋
      ，其地址各為臺北縣汐止市○○街308 號、310 號及312
      號，且分由(1)訴外人蘇金塗（承租人）、(2)訴外人庚○○
      （承租人）、(3)訴外人蔡秋祥（承租人）與訴外人陳金萬
      、戊○○、陳勇吉及陳祖榮（出租人）於58年1 月1 日簽
      訂建築基地租賃契約，並約明以臺北縣汐止市鄉○○段鄉
      長厝小段90-2地號土地作為建築房屋用地一事，為兩造所
      不爭執，詳如上揭不爭執事項(一)、(二)、(三)、(四)、(五)所載。
      則由上揭所簽訂之建築基地租賃契約內容可知，該契約係
      以臺北縣汐止市鄉○○段鄉長厝小段90-2地號土地作為建
      築房屋用地。又證人戊○○於本院98年6 月4 日言詞辯論
      時結證稱：「．．．從58年出租到現在，那3 棟房子都沒
      有變動過。．．．」、「地號有沒有錯我不清楚，但我確
      定的是我們當初要租的就是那塊地，而被告也是在我們要
      出租的地蓋了現在這3 棟房子。土地跟房子都是按照我們
      當初講好的內容做的。從出租土地給被告蓋房子開始，直
      到現在我們從來沒有人認為是被告把房子蓋錯在不是我們
      要出租的土地。」、「．．．我確定的是，我現在仍向被
      告3 人收地租。」（詳本院卷一第275 頁）。則由證人結
      證內容可知，被告所使用之3 間房子，自58年迄今，均在
      現址而未曾變遷，應屬無疑。然查，臺北縣汐止市鄉○○
      段鄉長厝小段90-2地號土地，業於62年間因高速公路用地
      而受政府徵收，復於63年間變更為道路用地，此有土地登
      記謄本資料在卷可按（詳本院卷二第42-43 頁）。是以，
      上揭建築基地租賃契約，若果真係以臺北縣汐止市鄉○○
      段鄉長厝小段90-2地號之土地作為出租之用，而該地號之
      土地業於63年間已作為高速公路用地，已如上述，則上揭
      地址各為臺北縣汐止市○○街308 號、310 號及312 號之
      房屋，當無存在於臺北縣汐止市鄉○○段鄉長厝小段90-2
      地號土地之可能。綜上所述，上揭關於建築基地租賃契約
      所載臺北縣汐止市鄉○○段鄉長厝小段90-2地號，應係為
      系爭土地誤載一事，應可認定，則被告抗辯上揭建築基地
      租賃契約所載土地地號應係為誤載一事，自屬有據。
  ３、另查證人戊○○於本院98年6 月4 日言詞辯論時結證稱：
      「土地是多少人共有的，我不清楚，當時土地就是我們在
      耕種，所以由我們出租給別人，其他共有人也沒有表示反
      對，而且當初共有人之一陳萬源叫我們要把土地出租給庚○○蓋房子。當時八房就各自耕作之土地有約定，每房都
      有約定各自耕作的土地。而我們所出租的土地，就是當初
      各房所約定好，而我們這房耕作的土地。我沒有親自看到
      八房有約定，但我確定我們各房耕作時，都有各房約定的
      位置，而不會互相變動耕作的位置。我們耕作的位置就是
      大約在出租給被告蓋房子的地點，而且我們耕作的地出租
      給被告蓋3 棟房子後，還留了很大的地可以耕作。」（詳
      本院卷一第276 頁）；另證人甲○○復於本院98年7 月9
      日言詞辯論時復結證稱：「．．．我買土地的時候，我知
      道這是共有，乙○○也有告訴我，我只能在我的範圍耕作
      ，其他範圍我不能耕作。至於其他共有人如何使用土地，
      我不清楚。．．．我是在93年將我買的土地其中的140 坪
      賣給原告。．．．我賣土地給原告時，我和原告有到現場
      看，我有跟原告講我買的400 坪，其中140 坪給你用，其
      他的部分你不能用。」（詳本院卷一第309 頁）；又證人
      乙○○亦於98年7 月9 日言詞辯論時結證稱：「．．．但
      我知道土地在長輩管理的年代，有針對土地的管理作分配
      ，每一房有自己的管理範圍，我們本來只是有三房，但我
      們將部分土地賣給第四人，所以由三房變成四房，各房都
      有特定的範圍。．．．」、「四房詳細情形我忘了，但我
      印象中記得的是陳九、陳扁是兄弟，算一房，陳蘇粉與陳
      玉蘭是一房，陳日朗是一房、陳紅英是一房。當初每房都
      有約定各房的使用位置，陳紅英那一房使用的範圍現在是
      高速公路用地，徵收的錢每房都有分到。陳扁、陳九的位
      置在高速公路旁，陳蘇粉沒有在耕作。」（詳本院卷一第
      310 頁）。是依證人戊○○、甲○○、乙○○之上揭結證
      內容可知，系爭土地之全體共有人均知悉並容忍，地址各
      為臺北縣汐止市○○街308 號、310 號及312 之房屋，得
      以占用系爭土地。則揆諸上揭最高法院判決意旨及說明，
      應認系爭土地之全體共有人，對於地址各為臺北縣汐止市
      ○○街308 號、310 號及312 之房屋，得以占用系爭土地
      乙節，有默示分管契約之存在。
  ４、又原告於93年12月29日因買賣關係，取得系爭土地應有部
      分7/60之所有權，並登記為系爭土地之共有人之一一事，
      為兩造所不爭執，詳如上揭不爭執事項(一)所載。蓋購買不
      動產本屬生活中之大事，對於所欲購買之不動產現狀、周
      遭環境，自是仔細觀察而深入研究。又地址各為臺北縣汐
      止市○○街308 號、310 號及312 之房屋，自58年間起，
      迄今坐落於系爭土地上，業近40年之久，亦如上述，足見
      原告於買受系爭土地之時，即可得而知系爭土地上有地址
      各為臺北縣汐止市○○街308 號、310 號及312 號房屋之
      使用現況，是依上揭司法院大法官會議釋字第349 號之解
      釋，原告為受讓人，既可得而知有分管契約，顯非善意第
      三人，自應受該默示分管契約之拘束。
  ５、再按民法第820 條第1 項規定：共有物，除契約另有訂定
      外，由共有人共同管理之。故共有人全體就共有物之全部
      劃定範圍，各自使用特定之共有物者，非法之所不許，是
      為共有物之分管契約。共有人於分管範圍，對於共有物有
      使用收益之權，固非無權占有，即共有人將自己分管範圍
      ，同意他人使用收益者，該他人亦非無權占有（最高法院
      79年度臺上字第2336號判決要旨參照）。查上揭建築基地
      租賃契約書之簽約人雖非被告一事，為兩造所不爭執，詳
      如上揭不爭執事項(三)、(四)、(五)所載。然被告寅○○、丑○○、癸○○、子○○為上揭建築基地租賃契約書簽約人蘇
      金塗之合法繼承人；被告辛○○、壬○○則為上揭建築基
      地租賃契約書簽約人庚○○之子，經庚○○轉讓該建物所
      有權；被告丁○○、丙○○則係自上揭建築基地租賃契約
      書租約簽約人蔡秋祥處合法取得該建物。況且系爭土地之
      全體共有人，對於地址各為臺北縣汐止市○○街308 號、
      310 號及312 之房屋，得以占用系爭土地有默示分管契約
      之存在，業經認定如前，揆諸前揭最高法院判決要旨，則
      被告使用系爭土地即有正當權源，而非無權占有。
（二）綜上所述，被告占用系爭土地既為有權占有，業如上述，
      則原告請求被告應拆屋還地，即無理由。至兩造其餘爭點
      ，於訴訟判決結果已不生影響，爰不再逐一論述，併此敘
      明。
五、綜上所述，原告依民法第767 條、第821 條規定，請求被告
    就系爭土地應為如其上揭訴之聲明之行為，為無理由，應予
    駁回，並依職權確定原告應負擔之訴訟費用額為10,752元（
    第一審裁判費9,030 元、證人旅費1,722 元）。
六、原告受敗訴判決，其假執行之聲請即失所依據，應併予駁回
    。
七、本件判決基礎已臻明確，兩造其餘爭執事項及所提出之攻擊
    防禦方法暨訴訟資料，經核與判決基礎不生影響，爰不一一
    論駁，附此敘明。
八、訴訟費用負擔之依據：民事訴訟法第78條、第87條第1 項。
中    華    民    國    98    年    9     月    4     日
                  民事第二庭  法  官  陳梅欽
以上正本證明與原本無異。
如對本判決上訴，應於判決送達後20日內向本院提出上訴狀。
中    華    民    國    98    年    9     月    7     日
                              書記官  謝金宏


司法院資訊處製作；財團法人民間司法改革基金會備份。
